【裁判字號】    98,上易,477
【裁判日期】    980812
【裁判案由】    侵權行為損害賠償
【裁判全文】
臺灣高等法院民事判決                 98年度上易字第477號
上  訴  人  乙○○
被上訴人    甲○○
                        4號
上列當事人間侵權行為損害賠償事件，上訴人對於台灣士林地方
法院中華民國97年度訴字第799 號第一審判決提起上訴，經本院
於98年7月29日言詞辯論終結，判決如下：
    主    文
原判決關於命上訴人給付本金新台幣192,604元按週年利率5%計
算之利息，超過自民國98年1月15日起算部分，及該部分假執行
之宣告均廢棄。
上開廢棄部分，被上訴人在第一審之訴及其假執行之聲請均駁回
。
其餘上訴駁回。
第二審訴訟費用由上訴人負擔。
    事實及理由
一、被上訴人起訴主張：上訴人為訴外人坤源營造有限公司（下
    稱坤源公司）負責人，被上訴人於民國95年間向坤源公司承
    攬臺北市○○區○○路8 號旁臺北市中正山親山步道意象改
    善工程（下稱系爭工程），被上訴人對坤源公司給付工程款
    延宕心生不滿，而於95年8月15日下午6時許先撥打電話給上
    訴人表示要拼死活，上訴人告知可到工地領取工程款，被上
    訴人乃於同日晚間8 時許前往上開工地。詎上訴人竟持其所
    有平時置於工地之方鍬抵擋被上訴人所持之尖刀，並將尖刀
    打落後，基於傷害之故意，以其所持之方鍬追打被上訴人，
    致被上訴人受有右側腓骨骨折、右腿肌腱斷裂、右手右腳撕
    裂傷等傷害（下稱系爭傷害）。爰依侵權行為損害賠償之法
    律關係，請求上訴人賠償醫療費用新臺幣（下同）7706元、
    看護費用14,000元、不能工作之損失54萬元、慰撫金60萬元
    ，於原審聲明：上訴人應給付被上訴人1,161,706 元及自起
    訴狀繕本送達翌日起至清償日止，按週年利率5%計算之利息
    ；並陳明願供擔保請准宣告假執行。原審判命上訴人給付
    192,604元及自98年1月14日起至至清償日止，按週年利率5%
    計算之利息，駁回被上訴人其餘之請求，被上訴人對敗訴部
    分未據聲明不服，已告確定。答辯聲明：駁回上訴人之上訴
    。
二、上訴人則以：被上訴人酒後持刀至工地欲砍殺上訴人，上訴
    人係基於正當防衛始持方鍬抵擋被上訴人，上訴人並無不法
    侵害被上訴人，上訴人亦有受傷，只是未前往驗傷，被上訴
    人係咎由自取。被上訴人年收入僅15萬元餘，3 個月不能工
    作，原判決竟命上訴人賠償18萬元，慰撫金12萬元太高，認
    上訴人應負60% 之責任，上訴人均不服等語置辯。上訴聲明
    ：(一)原判決不利於上訴人部分廢棄。(二)上開廢棄部分，被上
    訴人在第一審之訴及假執行之聲請均駁回。
三、兩造不爭執事項：
    (一)上訴人為坤源公司負責人。被上訴人於95年間向坤源公司
      承攬系爭工程，因對坤源公司遲延給付工程款心生不滿，
      而於同年8月15日下午6時許，撥打電話予上訴人，上訴人
      告以可到工地領取工程款，被上訴人乃於同日晚間8 時許
      前往上開工地。詎上訴人竟持其所有平時置於工地之方鍬
      抵擋被上訴人，並基於傷害之故意，以其所持之方鍬追打
      被上訴人，致被上訴人受有系爭傷害。
    (二)被上訴人因系爭傷害，支出醫療費用共計7,706元。
    (三)被上訴人為獨資商號「巧思工程行」之負責人，從事工程
      承攬工作。
    上開事實，為兩造所不爭執，並有診斷證明書（附民卷第4
    頁）、照片（附民卷第5至7頁）、醫療費用繳費證明（附民
    卷第10至15頁）、巧思工程行96年度營利事業所得稅結算網
    路申報總表（原審訴字卷第48頁）、台灣士林地方法院（下
    稱士林地院）96年度易字第1501號刑事判決（原審訴字卷第
    8、9頁）附卷為憑，堪信為真實。
四、兩造爭執點之論述：
    兩造之爭執點為：(一)上訴人所為係屬正當防衛或侵權行為？
    (二)被上訴人是否因上訴人之侵權行為而受有醫療費用7706元
    、看護費用14,000元、不能工作之損失54萬元、慰撫金60萬
    元之損害？(三)被上訴人就系爭傷害是否與有過失？
    (一)上訴人就其持方鍬追打被上訴人之行為，應負侵權行為損
      害賠償責任：
     1.按「對於現時不法之侵害，為防衛自己或他人之權利所
       為之行為，不負損害賠償之責。但已逾越必要程度者，
       仍應負相當賠償之責。」，民法第149條定有明文。被上
       訴人於95年8月15日晚間8時許前往上訴人工地時，上訴
       人持其所有平時置於工地之方鍬抵擋被上訴人，並基於
       傷害之故意，以其所持之方鍬追打被上訴人，致被上訴
       人受有系爭傷害等情，為上訴人所不爭執，是上訴人確
       有侵害被上訴人之行為，並致被上訴人受有系爭傷害，
       洵堪認定。
     2.證人顏志銘於刑事案件檢察官偵查時證稱：當時有見被
       上訴人拿刀下車，上訴人拿工具將刀打掉後，追打被上
       訴人，一路跑到隔壁的義方國小等語（見偵查卷第36頁
       ）。核與證人胡志強於檢察官偵查時證述：渠在家門口
       看到被上訴人拿刀揮舞要刺上訴人，後來被上訴人之刀
       子被打掉，接著他們往義方國小方向跑去等情（見偵查
       卷第36頁）相符。由是觀之，被上訴人雖有不法侵害上
       訴人生命、身體之行為在先，而上訴人持方鍬抵擋被上
       訴人，並將被上訴人手中刀子打落之行為，應係基於防
       衛其生命、身體所為。然而，上訴人打落被上訴人手中
       刀子後，仍持方鍬追打被上訴人，依當時情形，被上訴
       人手中之刀子既已遭打落，且被上訴人係處於酒後精神
       恍惚之狀態，則被上訴人對上訴人之不法侵害應已停止
       ，上訴人自不得再主張正當防衛。故上訴人繼續以方鍬
       追打被上訴人之行為應屬侵權行為；參以上訴人持方鍬
       追打被上訴人致被上訴人受傷，刑事部分經士林地院依
       傷害罪判處有期徒刑二月減為有期徒刑一月，上訴人並
       未上訴，已告確定之事實，為上訴人所自承，益認上訴
       人應負民事之侵權行為損害賠償責任。
    (二)被上訴人因上訴人之侵權行為而受有醫療費用7,706元、
      看護費用13,300元、不能工作之損失18萬元、慰撫金12萬
      元等損害：
      按因故意或過失，不法侵害他人之權利者，負損害賠償責
      任；不法侵害他人之身體或健康者，對於被害人因此喪失
      或減少勞動能力或增加生活上之需要時，應負損害賠償責
      任；再按不法侵害他人之身體、健康、名譽、自由、信用
      、隱私、貞操，或不法侵害其他人格法益而情節重大者，
      被害人雖非財產上之損害，亦得請求賠償相當之金額。民
      法第184條第1項前段、第193條第1項、第195條第1項前段
      分別定有明文。本件被上訴人因上訴人之侵權行為而受有
      系爭傷害，則被上訴人請求上訴人負損害賠償責任，自屬
      有據。茲就被上訴人請求賠償之項目及金額，逐項審究如
      下：
      1.醫療費用：
        被上訴人因系爭傷害而支出醫療費用7,706元，為上訴
        人所不爭執，並有醫療費用繳費證明（見附民卷第10至
        15頁）附卷為憑，堪信為實在。經核上開醫療費用為被
        上訴人治療系爭傷害所必要，是被上訴人就此部分損害
        請求上訴人給付7,706元，為有理由，應予准許。
      2.看護費用：
        按親屬代為照顧被害人之起居，固係基於親情，但親屬
        看護所付出之勞力並非不能評價為金錢，雖因二者身分
        關係而免除被害人之支付義務，惟此種基於身分關係之
        恩惠，自不能加惠於加害人。故由親屬看護時雖無現實
        看護費之支付，仍應認被害人受有相當於看護費之損害
        ，得向加害人請求賠償，始符公平原則。是以，被上訴
        人雖由其配偶看護而無實際支出看護費用，仍得請求上
        訴人賠償相當於看護費用之損害。經查，被上訴人因系
        爭傷害而行動不便，自95年8月15日起至同月21日止，
        至馬偕紀念醫院住院治療，於住院期間需人全日看護，
        而馬偕紀念醫院院外看護費用為全日1,900 元等情，有
        馬偕紀念醫院97年12月19日馬院醫骨字第0970004457號
        函（原審訴字卷第93頁）存卷可參。依此計算，被上訴
        人請求上訴人給付看護費用13,300元（1,900元X7 日=
        13,300元）部分，應屬有據，逾此部分，則非屬必要。
      3.不能工作之損失：
        (1)被上訴人於95年8 月15日受有系爭傷害，其中右腓骨
          骨折癒合需3個月，之後可恢復行走等情，有馬偕紀
          念醫院97年12月19日馬院醫骨字第0970004457號函（
          原審訴字卷第93頁）附卷可稽。本院審酌被上訴人所
          受系爭傷害中，以右側腓骨骨折最為嚴重，而右側腓
          骨骨折既需經3 個月始可癒合，則被上訴人因系爭傷
          害而不能工作之期間，亦應以3個月為當。
        (2)按當事人已證明受有損害而不能證明其數額或證明顯
          有重大困難者，法院應審酌一切情況，依所得心證定
          其數額。民事訴訟法第222條第2項定有明文。被上訴
          人雖主張其每工作1日可得3,000元之薪資，然衡諸常
          情，一般工程行並非每日均有承包工程施作，其工作
          日數並非固定，且近年來經濟不景氣，工程行之工作
          機會亦應受有影響。參諸巧思工程行96年度營利事業
          所得稅結算網路申報總表（原審訴字卷第48頁）、稅
          務電子閘門財產所得調件明細表（上述卷第61頁、65
          頁）等件以觀，巧思工程行96年度營業收入淨額為
          1,544,140元，被上訴人之95年度、96年度薪資及營
          利所得分別為104,870元、208,097元等情，認被上訴
          人3 個月不能工作之損失應以18萬元為適當。上訴人
          抗辯被上訴人年收入僅20萬元左右，原判決認上訴人
          應賠償3個月之工作損失18萬元，洵屬太高云云。查
          ，巧思工程行乃被上訴人獨資經營，被上訴人除了個
          人薪資所得，尚有巧思工程行之營業淨收入，被上訴
          人個人無法工作，其損失自應包括巧思工程行之營業
          收入，上訴人此部分之上訴，為無理由。
        4.慰撫金：
          (1)按慰撫金之賠償須以人格權遭遇侵害，使精神上受
            有痛苦為必要，其核給之標準固與財產上損害之計
            算不同，然非不可斟酌雙方身分資力與加害程度，
            及其他各種情形核定相當之數額（最高法院51年臺
            上字第223號判例參照）。
          (2)被上訴人係55年9月10日出生，學歷為國中畢業，
            為巧思工程行負責人，95年度、96年度所得分別為
            104,870元、208,097元，名下有汽車2輛、投資1筆
            ；上訴人於47年5 月10日生，學歷為高中畢業，為
            坤源公司負責人，家境小康，95年度、96年度所得
            分別為343,323元、595,339元，名下有土地21筆、
            汽車1輛、投資1筆，有兩造之警詢筆錄及稅務電子
            閘門財產所得調件明細表附卷可稽（見偵查卷第16
            頁、第4 頁、原審訴字卷第61至75頁）。審酌被上
            訴人係於飲酒後，先有不法侵害上訴人生命、身體
            之行為，經上訴人以方鍬打落其刀子後，繼續追打
            而受有系爭傷害（見偵查卷第43頁）等一切情狀，
            認被上訴人請求上訴人賠償慰撫金60萬元，尚屬過
            高，應以12萬元為適當。上訴人抗辯原判決核定之
            慰撫金過高，並不足採。
    (三)被上訴人就系爭傷害為與有過失，是上訴人就系爭傷害之
      結果應負60 %之賠償責任：
      1.損害之發生或擴大，被害人與有過失者，法院得減輕賠
        償金額，或免除之。民法第217條第1 項定有明文。又
        所謂「被害人與有過失」，只須其行為為損害發生或擴
        大之共同原因即有適用，不問賠償義務人應負故意、過
        失或無過失責任。
      2.被上訴人於酒後精神恍惚之情況下，持刀向上訴人揮舞
        等情，業經證人胡志強於警詢時、證人林俊煌於檢察官
        偵查中證述明確（見偵查卷第9 頁、第43頁），堪信為
        真實。是被上訴人持刀危害上訴人生命、身體在先，始
        遭上訴人以方鍬追打致受系爭傷害，被上訴人就系爭傷
        害之發生，顯然與有過失。本院斟酌上訴人追打被上訴
        人之程度、因而造成系爭傷害之結果，及被上訴人助成
        此結果發生之行為等情狀，認為上訴人就被上訴人所受
        系爭傷害負60% 之賠償責任，即屬相當。上訴人抗辯被
        上訴人持刀在先，受傷係咎由自取云云。查，被上訴人
        係因上訴人擔任負責人之坤源公司工程款延宕在先，致
        被上訴人心生不滿，況上訴人係在打落被上訴人手中之
        刀子後，仍以方鍬追打被上訴人，原審認上訴人應負60
        %之過失責任，自屬允當，上訴人此部分之上訴，亦無
        理由。
    (四)綜上，被上訴人因系爭傷害所受損害共計321,006元（
      7706元+13300元+180000元+120000元=321,006元），惟因
      被上訴人就損害之發生與有過失，上訴人僅須負其中60%
      之賠償責任，是上訴人應賠償被上訴人192,604元（
      321,006元X 60% = 192,604元）（元以下四捨五入）。
    (五)關於遲延利息之起算日：
      按「給付無確定期限者，債務人於債權人得請求給付時，
      經其催告而未為給付，自受催告時起，負遲延責任。其經
      債權人起訴而送達訴狀，或依督促程序送達支付命令，或
      為其他相類之行為者，與催告有同一之效力。前項催告定
      有期限者，債務人自期限屆滿時起負遲延責任。」，民法
      第229條第2、3 項定有明文。法條所謂「經催告而未為給
      付」之文義觀之，債務人應於收受起訴狀副本之翌日起，
      始負給付遲延利息之責任。上訴人係於98年1 月14日收受
      被上訴人之起訴狀繕本（原審訴字卷第110 頁），苟上訴
      人於98年1月14日當天給付，並無遲延之可言，且被上訴
      人之刑事附帶民事訴訟起訴狀，利息係請求自起訴狀繕本
      送達翌日起算（原審附民卷第1頁），從而，遲延利息應
      自上訴人收受起訴狀繕本之翌日即98年1月15日起算。則
      原判決關於命上訴人給付98年1月14日當日遲延利息部分
      ，自屬可議，超出被上訴人請求之範圍，上訴聲明求為廢
      棄原判決不利於上訴人部分，此部分之上訴，為有理由。
五、綜上所述，被上訴人之主張為可採，上訴人所辯均無可取。
    從而，被上訴人本於侵權行為損害賠償之法律關係，請求被
    告給付192,604元及自起訴狀繕本送達翌日之98年1月15日起
    至清償日止，按週年利率5%計算之遲延利息部分，為有理由
    ，應予准許；遲延利息逾98年1月15日起算（即關於98年1月
    14日部分）部分，被上訴人之請求，為無理由，應予駁回。
    又，上開應准許部分，未逾50萬元，依民事訴訟法第389 條
    第1項第5款規定，應依職權宣告假執行。至於被上訴人敗訴
    部分，其假執行之聲請失所附麗，應併予駁回。原審就遲延
    利息超過上開應准許部分，為上訴人敗訴之判決，並為假執
    行之宣告，自有未洽。上訴意旨就此部分指摘原判決不當，
    求予廢棄改判，為有理由。至於上開應准許部分，原審判命
    上訴人給付，並依職權為假執行之宣告，核無違誤，上訴意
    旨，就此部分，仍執陳詞，指摘原判決不當，求予廢棄，為
    無理由，應駁回其上訴。
六、本件事證已臻明確，兩造其餘攻擊防禦方法，經審酌後，或
    與本件無涉，或與判決結果不生影響，毋庸一一論列。
七、據上論結，本件上訴為一部有理由，一部無理由，依民事訴
    訟法第450條、第449條第1項、第79條，判決如主文。
中    華    民    國    98    年    8    月    12     日
                    民事第二庭
                        審判長法  官  吳謙仁
                              法  官  李瓊蔭
                              法  官  蘇瑞華
正本係照原本作成。
不得上訴。
中    華    民    國    98    年    8    月    13     日
                              書記官  賴以真


司法院資訊處製作；財團法人民間司法改革基金會備份。
